【裁判字號】    90,上易,1383
【裁判日期】    900514
【裁判案由】    偽造文書
【裁判全文】
臺灣高等法院臺中分院刑事判決                    九十年度上易字第一三八三號
    上訴人  臺灣台中地方法院檢察署檢察官
    被  告  丙○○
右上訴人因被告偽造文書案件，不服臺灣臺中地方法院中華民國九十年五月十四日第
一審判決（民國九十年度易字第五六一號，起訴案號：臺灣臺中地方法院民國八十九
年度偵字第五九一號），提起上訴，本院判決如左：
    主  文
上訴駁回。
    理  由
一、本案經本院審理結果，認第一審判決認被告丙○○被訴偽造文書之事實不能證明
    而諭知被告無罪，並無不當，應予維持，並引用第一審判決書記載之證據及理由
    （如附件）。
二、上訴人即檢察官在本院未提出其他不利於被告之證據，其上訴意旨徒以國安國民
    社區住戶許應彬之停車位究為三個或二個，應予查明，及被告若確有退還新臺幣
    （下同）三百元予許應彬，衡情亦應製作該三百元之退款收據或證明，以及退款
    之正當理由諸語據以指摘原判決不當，惟本院斟酌許應彬所陳，被告原先退一千
    多元管理費給伊，後來又退了三百元等情，足見被告確有退款三百元予許應彬，
    則其於退還溢繳部份管理費明細單上予以塗改，尚難遽予認定被告有登載不實之
    情形，因認檢察官之上訴為無理由，應予駁回。
三、據上論斷，應依刑事訴訟法第三百七十三條、第三百六十八條判決如主文。
本案經檢察官乙○○到庭執行職務。
中      華      民      國      九十       年     九      月    十三    日
                                臺灣高等法院臺中分院刑事第十庭
                                      審判長法  官  林  照  明
                                            法  官  蕭  廣  政
                                            法  官  李  寶  堂
右正本證明與原本無異。
不得上訴。
                                            書記官  許  哲  禎
中      華      民      國      九十       年     九      月    十四    日
                                                                        Ｆ
附件：
臺灣臺中地方法院刑事判決                          九十年度易字第五六一號
    公  訴  人  臺灣台中地方法院檢察署檢察官
    被告  丙○○  女四十四歲（民國○○○年○月○○○日生）
                        住台中市西屯區○○○路二三三巷三號六樓之二
                        身分證統一編號：Ｚ000000000號
右列被告因偽造文書案件，經檢察官提起公訴（八十九年度偵字第五九一號），本院
判決如左：
    主  文
丙○○無罪。
    理  由
一、公訴意旨如附件之起訴書所載。
二、按犯罪事實應依證據認定之，無證據不得推定其犯罪事實，又不能證明被告犯罪
    者，應諭知無罪之判決，刑事訴訟法第一百五十四條、第三百零一條第一項分別
    定有明文。又刑事訴訟法上所謂認定犯罪事實之證據，係指足以認定被告確有犯
    罪行為之積極證據而言，該項證據自須適合於被告犯罪事實之認定，始得採為斷
    罪資料；如未能發現相當證據，或證據不足以證明，自不能以推測或擬制之方法
    ，以為裁判之基礎，最高法院二十九年上字第三一０五號、四十年台上字第八十
    六號分別著有判例可資參照。
三、本件公訴人認被告丙○○涉有刑法第二百十五條之業務登載不實罪嫌，無非以前
    開事實，業據被告丙○○坦承不諱，核與告訴人甲○○指訴及證人許應彬證述之
    情節相符，並有國安國民住宅社區甲區退還溢繳部份管理費明細單影本一件附卷
    可稽為其論據。訊之被告雖坦承有塗改前開國安國宅甲區退還溢繳部分管理費明
    細單之事實，惟稱她是因當時查不到誰多繳三百元，不知該退給誰，後來她拿去
    退給許應彬時有塗改。因許應彬有時繳一千六百元，有時繳一千九百元，所以她
    想可能是許應彬的，所以直接退錢並在單子上改過來，不知這樣做是偽造文書等
    語。
四、經查：
（一）被告於偵查中供稱她退給許應彬之管理費原來是一千六百元，後來又多退了三
      百元（他案卷第五七頁背面）；她是核對結果，發現多了三百元，不知要退給
      誰（偵查卷第三五頁背面），許應彬曾繳過一千六百元，也曾繳過一千九百元
      （偵查卷第二九頁背面）。她在對過收據發現有差，才趕緊以零用金退給許應
      彬，是在九二一地震前的事（偵查卷第二八頁）。因抓帳結果發現有短少，才
      直接改掉，將許應彬的溢繳管理費多寫三百元，後來也証實是她弄錯，多退了
      三百元給許應彬（偵查卷第七一頁）。於本院亦供稱前開退款均係在八十八年
      退的，當時並沒有記下來，後來要交接才整理資料，發現少了三百元，因許應
      彬有時繳一千六百元，有時繳一千九百元，所以她想可能是許應彬的（九十年
      四月三十日審理筆錄）。亦即本件被告固有將前開國安國宅甲區退還溢繳部分
      管理費明細單上，關於住戶許應彬欄由一千六百元更改為一千九百元之事實，
      惟應係被告於退款時未能及時記帳，迄即將交接時發現使帳面數字不符，短少
      三百元，適住許應彬曾繳一千六百元，亦曾繳過一千九百元，而認應係許應彬
      部分發生錯誤，而為更改。被告主觀上顯係認住戶許應彬之應退管理費記載有
      誤而為更改，尚難認其有明知為不實事項而為登載之直接故意。
（二）証人許應彬於偵查中亦供稱被告原先退一千多元管理費給他，後來又退了三百
      元，被告並稱是上次沒退清，該三百元是在九二一地震（按即八十八年九月二
      十一日）前退給他的（他案卷第六０頁背面、第六一頁）。於本院亦証稱前開
      三百元係在九二一地震前退給他的（九十年三月二十八日審理筆錄）。足見被
      告確有多退三百元予許應彬之事實。益徵被告係因主觀上認住戶許應彬之退還
      管理費一千六元記載有誤而更改為一千九百元，並非明知僅退還一千六百元而
      故意登載為一千九百元。況此項帳面數字之更動，對被告並無任何好處，苟非
      因被告於退款時未及時記帳，造成事後記憶上之誤差而為登載，被告豈有無故
      將一千六百元登載為一千九百元，並補退三百元予許應彬之理？
（三）依卷附國安國宅管理費收據及明細表（偵查卷第三八、三九頁）所示，証人許
      應彬所繳之管理費確實有一千六百元（八十六年八月、十至十二月）及一千九
      百元（八十七年一、二月）二種，而管理費主要有二項，即住戶管理費一千元
      及車位管理費六百至九百元。証人許應彬於偵查中亦供稱他只知一部車是三百
      元，他有三部車，其餘繳多少管理費已忘記（他案卷第六０頁背面）。如依証
      人許應彬所述有三部車，則其應繳之管理費應為一千九百元。是被告因証人許
      應時而繳一千六百元、時而繳一千九百元，因而在事後整理帳目時，認差額三
      百元應是許應彬的，而於製作前開國安國宅甲區退還溢繳部分管理費明細單時
      ，關於住戶許應彬欄由一千六百元更改為一千九百元，並補退三百元，應屬合
      理，尚難認被告故為不實之登載。
五、綜上所述，本件被告固有塗改前開國安國宅甲區退還溢繳部分管理費明細單之事
    實，惟渠僅係因主觀上認住戶許應彬之退還管理費一千六元記載有誤而更改為一
    千九百元，並非明知僅退還一千六百元而故意登載為一千九百元，否則不須補退
    三百元予許應彬。是本件尚難認被告有明知為不實事項而為登載之直接故意。從
    而，被告所為尚與刑法第二百十五條要件不符。此外，復查無其他積極證據足資
    認定被告有何公訴人所指犯行，本件不能證明被告犯罪，揆諸前開法條規定及判
    例意旨，自應諭知被告無罪之判決，以示慎審。
六、據上論斷，應依刑事訴訟法第三百零一條第一項，判決如主文。
本案經檢察官黃俊鳴到庭執行職務
中      華      民      國      九十    年      五      月     十四     日
                                台灣台中地方法院刑事第一庭
                                    法  官  鄭  文  祺
右正本證明與原本無異。
如不服本判決，應於判決送達後十日內向本院提出上訴狀，上訴於臺灣高等法院臺中
分院( 須附繕本 )。
                                    書記官
中      華      民      國      九十    年      五      月     十四     日


司法院資訊處製作；財團法人民間司法改革基金會備份。
